臺灣臺北地方法院民事判決　　　　　　　　　　　　　九十三年度再易字第四四號
　　再審原告　　甲○○
　　再審被告　　乙○○
右當事人間請求確認本票債權不存在事件，再審原告對於民國九十三年二月二十日本
院八十八年度簡上字第六五九號確定判決提起再審之訴，本院判決如左：
    主    文
再審之訴駁回。
再審訴訟費用由再審原告負擔。
    事實及理由
一再審原告主張略以：
  (一)再審被告自向再審原告借得新台幣（下同）三百四十九萬元，並經再審原告親自
    將現金交付與再審被告，再審原告直接交付現金雖不合一般常理，惟再審原告之
    慣習係將金錢放置家中，而非存放於銀行中，就此部分，再審原告已盡交付金錢
    之舉證責任，再審被告主張並未收受，應由再審被告舉證責任，原審就此部分之
    論述有經驗法則、論理法則之違誤。
  (二)再審原證一為民事訴訟法第四百九十六條一項第十三款之證物，足以表示再審被
    告承認系爭借款債務存在。
  (三)再審被告就是否將權狀印章交付其子江亞豊之供述前後不一，原審未加審酌，有
    違經驗法則、論理法則之嫌。
  (四)再審被告對再審原告訴訟時，系爭建物已於九十二年一月三日由訴外人汪鎂琇、
    周志光標購，故再審被告訴請塗銷抵押權之部分，已失其權利保護之必要。
  (五)再審被告就印章權狀真正並不爭執，依民事訴訟法第二百七十七條本文舉證責任
    分配之法理，應由再審被告就本票係偽造負舉證之責，倘再審被告無法證明票據
    係經何人偽造，應先推定再審原告與再審被告間債權債務關係存在，況汪亞豊將
    系爭印章、權狀交付黃錦玉時，是以再審被告之代理人身份交付抑或以表見代理
    人之身分交付，攸關再審被告知情與否，原審均未審酌。
二再審被告未提出書狀作何聲明或陳述。
三原審判決認為：「．．．二經查兩造均不爭執汪亞豊於八十二年十月間，將其所持
  有被上訴人之印鑑、印鑑證明及系爭房地之所有權狀交予黃錦玉，嗣遭黃錦玉於同
  年月三十日以代理人之身份，將系爭房地為上訴人設定系爭抵押權，並於同年十一
  月二十四日辦妥系爭抵押權登記完竣之事實，復有臺北縣新店市地政事務所九十一
  年六月四日函暨土地登記謄本、建物登記謄本、八十二年十月三十日土地登記申請
  書及抵押權設定契約書、八十二年二月十七日印鑑證明附卷可稽，自堪信為真實。
  三至被上訴人主張兩造間並無三百四十九萬元之借貸關係，伊並未簽發系爭本票，
  亦無同意設定抵押權予上訴人等語，則為上訴人所否認，並以前開情詞置辯。經查
  ：(一)上訴人固提出被上訴人所不爭執其上「乙○○」印文為真正之系爭本票、八十
  二年十月二十九日抵押權設定借款證明書、同年月三十日土地登記申請書及抵押權
  並抗辯：伊從未取得上訴人所交付之任何款項，兩造間就系爭本票並無借款之消費
  借貸原因關係存在，上開印文均係黃錦玉盜用前開汪亞豊所交付保管之印章而加蓋
  者等語。按執票人善意取得已具備票據法所規定應記載事項之票據者，得依票據之
  文義行使權利，票據法第十一條第二項前段固定有明文；又票據債務人雖不得以自
  己與發票人或執票人之前手間所存抗辯之事由，對抗執票人，惟若以其自己與執票
  人間所存抗辯之事由資為對抗，則非法所不許。故縱認執票人所執有之票據為真正
  ，惟如票據債務人與執票人間存有其他實體抗辯事由，票據債務人均得以之對抗執
  票人。經查本件依系爭本票形式上觀之，並無不符合票據法上本票應記載事項，而
  其上印文復為被上訴人不爭執為真正，則自堪認上開本票形式為真正。次查系爭本
  票形式上文義觀之，其發票人為被上訴人，而執票人則為上訴人，其背面並無他人
  背書之文字記載，且上訴人亦自認上開本票係直接自被上訴人取得，故堪認兩造乃
  系爭本票之直接前後手，從而依上開判例意旨，被上訴人仍得以其與上訴人間所存
  其他實體抗辯事由，對抗上訴人。茲被上訴人主張兩造間就系爭本票並無借貸之原
  因關係存在，且為上訴人所明知，則關於兩造間確有借貸原因關係存在之積極事實
  ，即應由上訴人負舉證之責任。(二)經查上訴人所提出之八十二年十月二十九日抵押
  權設定借款證明書上，固記載被上訴人有向上訴人借用三百四十九萬元，並於當日
  如數收訖，且加蓋有被上訴人所不爭執為真正之印文。惟查被上訴人否認有向上訴
  人借款，及取得三百四十九萬元借款之事實。經查上開借款證明書上之被上訴人印
  章早由被上訴人交付其子汪亞豊轉交黃錦玉，此業經汪亞豊在原審參加訴訟時陳述
  明確。則上開借款證明書上被上訴人之印文究係被上訴人所同意加蓋者，或係第三
  人未經授權所為者，即有疑問，故尚難僅憑上開借款證明書，遽認兩造間有借貸關
  係存在。(三)次查上訴人辯稱其有於八十二年十月二十九日直接以現金三百四十九萬
  元交付被上訴人本人云云，惟業為被上訴人所否認。而審諸一般常情，非公司行號
  之個人不會干冒風險在自家放置鉅額現金，且個人之借貸亦多以票據或匯款方式，
  替代以鉅額現金直接交付。上訴人上開以現金三百四十九萬元直接交付之說詞，顯
  與上開社會常情不符。此外上訴人就該三百四十九萬元之資金來源，亦始終不能舉
  證以實其說，自難認其所為直接交付現金三百四十九萬元予被上訴人之抗辯為可取
  。．．．(四)兩造間既無借貸關係，則上訴人執有系爭本票即屬無原因關係存在，自
  係無對價而取得票據，依票據法第十四條第二項規定，即不得享有本票票據權利。
  故被上訴人主張兩造間本票債權不存在，即屬有據。再按抵押權係從屬於債權而存
  在，如其債權為借款，則因金錢之交付，始生效力，故抵押債權是否存在及抵押權
  登記有無塗銷原因，端視兩造間有無實際授受借款而定，倘無所擔保之借款債權存
  在，抵押權即無由成立，自應許抵押人請求塗銷該抵押權之設定登記。本件上訴人
  既不能證明確有交付借款予被上訴人之事實，則自難認上訴人對被上訴人存有借款
  債權，則依上開說明，上訴人對於被上訴人之抵押權，即無由成立。是被上訴人請
  求上訴人塗銷系爭抵押權登記，亦屬有據。．．．四綜上所述，被上訴人主張兩造
  間並無借貸之原因關係存在，請求確認系爭本票債權不存在，及上訴人塗銷系爭抵
  押權登記，均屬有據，應予准許。．．．」
四按民事訴訟法第四百九十六條第一項第一款所謂適用法規顯有錯誤，係指確定判決
  所適用之法規顯然不合於法律規定，或與司法院現尚有效之大法官會議之解釋，或
  最高法院現尚有效之判例顯然違背者而言。又適用法規顯有錯誤，並不包括認定事
  實錯誤之情形在內（最高法院六十三年台上字第八八０號判例參照）。次參以民事
  訴訟法第二百二十二條第三項：「法院依自由心證判斷事實之真偽，不得違反論理
  及經驗法則」規定意旨，則認定事實違反經驗法則及論理法則，尚與適用法規顯有
  錯誤有間。經查：就兩造間是否有借貸關係、再審原告對於再審被告之抵押權是否
  成立，核屬原確定判決之事實認定問題，再審原告所述此節，既屬事實上之論爭，
  其據以指摘原確定判決違背經驗法則及論理法則云云，即與判決適用法規顯有錯誤
  之情形有別。又原審判決理由欄三記載略以：依最高法院四十六年台上字第一八三
  五號判例意旨，被上訴人得以其與上訴人間所存其他實體抗辯事由對抗上訴人，被
  上訴人主張兩造間就系爭本票無借貸之原因關係存在，則兩造間有借貸原因關係存
  在之積極事實應由上訴人負舉證之責，上訴人既不能證明確有交付借款予被上訴人
  之事實，則難認上訴人對被上訴人有借款債權，則上訴人對被上訴人之抵押權即無
  由成立等語，已敘明其分配舉證責任、認定事實及適用法律之依據，難認原審判決
  違背民事訴訟法第二百七十七條本文舉證責任分配之法理。再在塗銷抵押權登記之
  認定，攸關兩造就拍賣價金分配表之順序，就被上訴人而言，仍有保護之必要，是
  以縱系爭不動產已於九十二年一月三日由汪鎂琇、周志光標購，難認再審被告已失
  權利保護之必要。從而，再審原告主張原審判決適用法規顯有錯誤，均非可採。
五民事訴訟法第四百九十六條第一項規定：「有左列各款情形之一者，得以再審之訴
  對於確定終局判決聲明不服。但當事人已依上訴主張其事由或知其事由而不為主張
  者，不在此限：．．．十三當事人發見未經斟酌之證物或得使用該證物者。但以如經
  斟酌可受較有利益之裁判者為限。」該條款所謂當事人發見未經斟酌之證物或得使
  用該證物，係指在訴訟程序不知有該證物，現始知之，或雖知有此而不能使用，現
  始得使用者而言（最高法院三十二年上一二四七號判例參照）。經查：再審原告所
  提出再審原證一協議書影本、再審原證二本院八十七年度執字第一八七八八號不動
  產權利移轉證明書影本、再審原證三抵押權設定契約書他項權利證明書及清償證明
  影本，係再審原告在其八十八年度簡上字第六五九號訴訟程序中已知有該等證物，
  自不能謂係民事訴訟法第四百九十六條第一項第十三款之新證物。即使再審原告在
  訴訟程序不知有該證物現始知之，或雖知有該等證據而不能使用現始得使用，然再
  審原證一協議書影本上並無再審被告之簽名難因此認為再審被告有向再審原借款，
  再審原證二之抵押權縱經塗銷再審被告仍有權利保護之必要，自再審原證三縱再審
  被告與黃錦玉原認識然不足認兩造間有借貸關係，是以再審原告所提之證物，縱經
  斟酌均無法受較有利益之裁判。
六民事訴訟法第四百三十六條之七規定：「對於簡易訴訟程序之第二審確定終局裁判
  ，如就足影響於裁判之重要證物，漏未斟酌者，亦得提起再審之訴或聲請再審。」
  該條所謂「如就足影響於判決之重要證物，漏未斟酌者」，係指當事人在前審程序
  已經存在並已為證據聲明之證據，前審並未認為不重要而忽略證據聲明未為調查，
  或已為調查而未就調查之結果予以判斷，且須足以影響裁判結果而言。本件再審原
  告主張：原審未審酌再審被告就是否將權狀印章交付其子江亞豊之供述前後不一、
  汪亞豊將系爭印章權狀交付黃錦玉時是以再審被告之代理人身份交付抑或以表見代
  理人之身分交付云云，然原審判決理由欄三記載略以：依最高法院四十六年台上字
  第一八三五號判例意旨，被上訴人得以其與上訴人間所存其他實體抗辯事由對抗上
  訴人，被上訴人主張兩造間就系爭本票無借貸之原因關係存在，則兩造間有借貸原
  因關係存在之積極事實應由上訴人負舉證之責，上訴人既不能證明確有交付借款予
  被上訴人之事實，則難認上訴人對被上訴人有借款債權，則上訴人對被上訴人之抵
  押權即無由成立等語，已敘明其認定事實、適用法律之依據，並於理由欄五載明「
  至兩造其餘之攻擊或防禦方法，及未經援用之證據，經本院斟酌後，認為均不足以
  影響本判決之結果，自無逐一詳予論駁之必要，併此敘明。」應認原審審酌該等部
  分後認不足以影響判決結果而未逐一詳論，從而，再審原告此項主張，亦非可採。
七綜上所述，再審原告之主張均難認係適法之再審理由，則其提起本件再審之訴，自
  屬顯無理由，爰不經言詞辯論，逕以判決駁回之。
八本件事已臻明確，再審原告所為之其他主張陳述並所提之證據，經審酌後，認均與
  本件之結論無礙，不再一一論述，併予敘明
九結論：本件再審之訴為顯無理由，依民事訴訟法第五百零二條第二項、第七十八條
  ，判決如主文。
中　　　華　　　民　　　國　　九十三　　年　　　十一　　月　　　三　　　日
                                        民事第五庭  審判長法官  吳青蓉
                                                    法      官  張松鈞
                                                    法      官  周美雲
正本係照原本作成
如對本判決上訴，須於判決送達後廿日內向本院提出上訴狀
中　　　華　　　民　　　國　　九十三　　年　　　十一　　月　　　三　　　日
                                                    書  記   官  黃菀茹
